【裁判字號】    96,訴,1834
【裁判日期】    970513
【裁判案由】    拆屋還地等
【裁判全文】
臺灣桃園地方法院民事判決              96年度訴字第1834號
原      告  祥竑電子有限公司
法定代理人  丙○○
訴訟代理人  紀亙彥律師
複 代理 人  鈕則慧律師
被      告  大豐電線電纜股份有限公司
法定代理人  甲○○
訴訟代理人  陳忠輝律師
上列當事人間請求拆屋還地等事件，於民國97年4月29日言詞辯
論終結，本院判決如下：
    主  文
被告應將坐落桃園縣平鎮市○○○段第三九六之一四地號土地上
如附圖所示甲部分（面積三點五六平方公尺）之警衛室、如附圖
所示乙部分（面積十三點九四平方公尺）之垃圾鐵皮屋、如附圖
所示丙部分（面積二九點七八平方公尺）之鐵皮車棚、如附圖所
示丁部分（面積一點三八平方公尺）之鐵皮廠房、及坐落桃園縣
平鎮市○○○段第三九六之一五地號土地上如附圖所示戊部分（
面積三五點九五平方公尺）之鐵皮廠房等地上物拆除，並將上述
土地返還原告。
被告應給付原告新臺幣貳萬壹仟佰貳拾貳元，及自民國九十六
年十一月二十七日起至清償日止，按年息百分之五計算之利息。
被告應自民國九十六年十一月二十七日起至拆除第一項地上物之
日止，按月給付原告新臺幣捌佰捌拾元。
原告其餘之訴駁回。
訴訟費用由被告負擔十分之九，餘由原告負擔。
本判決第一項於原告以新臺幣拾肆萬元、第二項於原告以新臺
幣捌仟元、第三項到期部分每期以新臺幣參佰元為被告供擔保後
，得假執行。但被告就本判決第一項以新臺幣玖拾玖萬捌仟佰
玖拾捌元、第二項以新臺幣貳萬壹仟佰貳拾貳元、第三項到期
部分每期以新臺幣捌佰捌拾元，為原告供擔保後，得免為假執行
。
原告其餘假執行之聲請駁回。
    事實及理由
壹、程序方面：
    按訴狀送達後，原告不得將原訴變更或追加他訴，但擴張或
    減縮應受判決事項之聲明者，不在此限，民事訴訟法第255
    條第1項第3款定有明文。本件原告起訴時原請求：(1)被告
    應將坐落桃園縣平鎮市○○○段第396-14地號土地上面積74
    平方公尺及坐落同段第396-15地號土地面積70平方公尺之地
    上物拆除後，將土地返還原告。(2)被告應給付原告新台幣
    （下同）70,859元，及自起訴狀繕本送達之翌日起至清償日
    止，按年息百分之5計算之利息。並自起訴狀繕本送達之翌
    日起至拆除前開地上物之日止，按月給付原告2,531元。嗣
    其於訴訟繫屬中，變更其聲明為如下述原告主張之聲明所示
    ，經核其聲明變更僅單純減縮應受判決事項之聲明，合於民
    事訴訟法第255條第1項第3款之規定，應予允許。
貳、實體方面：
一、原告起訴主張：坐落桃園縣平鎮市○○○段第396-14、396-
    15地號土地（下稱系爭土地）為原告所有，被告未經原告同
    意於兩造相鄰之土地上越界而為建築使用，無權占有原告如
    附圖所示甲、乙、丙、丁、戊部分之土地。又無權占有他人
    土地，乃受有相當於租金之不當得利，此為社會之通念，被
    告自原告於民國94年6 月買受系爭土地以來，計無權占用期
    間達2 年4 個月，系爭土地94、95年申報地價為每平方公尺
    1,520 元，96年申報地價每平方公尺2,080 元，依土地法第
    105 條準用同法第97條之規定計算其所獲有相當於租金之不
    當得利，共計33,957元；又自被告現時起至拆屋還地之日止
    ，亦獲有每月1,467 元相當於租金之不當得利，爰依民法第
    767 條及不當得利法律關係之規定提起本訴，並聲明： (1)
    如主文第1 項所示； (2)被告應給付原告33,957元及自起訴
    狀繕本送達之翌日起至清償日止，按年息百分之5 計算之利
    息。並自起訴狀繕本送達之翌日起至拆除前開地上物之日止
    ，按月給付原告1,467 元。 (3)願供擔保，請准宣告假執行
    。
二、被告抗辯：被告所有坐落桃園縣平鎮市○○○段第396-5 地
    號土地，係於68年間由同段原第396 地號分割，77年間訴外
    人辰榮實業股份有限公司（下稱辰榮公司）於其上合法興建
    廠房，被告於85年間向訴外人辰榮實業股份有限公司買受上
    開房地取得所有權，均有鑑界，並以圍牆與鄰地為界，未聞
    有占用鄰地情事，被告並無無權占有或不當得利情事。平鎮
    地政事務所目前使用之地籍圖（或稱正圖）與原68年之分割
    地籍圖不符，內政部國土測繪中心97年3 月7 日之鑑定結果
    自非可採。並聲明： (1)原告之訴及其假執行之聲請均駁回
    。(2)如受不利之判決願供擔保請求免為假執行。
三、本院判斷：
(一)原告起訴主張系爭坐落桃園縣平鎮市○○○段第396-14、39
    6-15地號土地為原告所有，被告未經原告同意於兩造相鄰之
    土地上越界而為建築使用，無權占有原告所有第396-14地號
    土地上如附圖所示甲部分（面積3.56平方公尺）作為警衛室
    使用、如附圖所示乙部分（面積13.94 平方公尺）作鐵皮屋
    供堆置垃圾使用、如附圖所示丙部分（面積29.78 平方公尺
    ）搭蓋鐵皮作為機車停車棚使用、如附圖所示丁部分（面積
    1.38平方公尺）搭建鐵皮廠房（封閉建物及廠房倉庫）、及
    無權占有原告所有坐落同段第396-15地號土地上如附圖所示
    戊部分（面積35.95 平方公尺）搭建同上鐵皮廠房（封閉建
    物及廠房倉庫）等地上物之事實，業據原告提出與其所述相
    符之土地登記謄本為證，且經本院於97年1 月25日履勘現場
    ，並囑託內政部國土測繪中心人員測量，製有勘驗筆錄及鑑
    定圖（即如附圖）在卷可稽，是原告之主張，堪認為真。
(二)被告雖辯稱平鎮地政事務所「目前使用之地籍圖」（或稱正
    圖）與「原68年之分割地籍圖」不符，內政部國土測繪中心
    之鑑定結果係依上開正圖而為鑑定，乃不正確云云。惟經本
    院訊問平鎮地政事務所人員即證人乙○○證稱：平鎮地政事
    務所留存之「68年之分割地籍圖」因其上並無收件日期、文
    號等之記載，與地政事務所內部其他文件（其上均有收件日
    期、文號）不同，伊不能確定何者正確；「68年之分割地籍
    圖」當初是以手繪製，會產生誤差，「目前使用的地籍圖」
    （正圖）是以電腦繪製，比較精確等語綦詳（見本院97年4
    月29日言詞辯論筆錄第4 、5 、7 頁），是被告所辯平鎮地
    政事務所「目前使用之地籍圖」（正圖）乃不正確云云，尚
    非可採。
(三)被告雖復辯稱其係於85年間向訴外人辰榮公司買受桃園縣平
    鎮市○○○段第396-5地號土地及其上廠房，而77年間訴外
    人辰榮公司於其上興建廠房均有鑑界，未聞有占用鄰地情事
    云云。惟經詳覽被告所提出辰榮公司於77年7 月30日委請中
    壢地政事務所製作之建物測量成果圖（見本院卷第33頁），
    該測量成果圖製作時間係在77年間，且依該測量成果圖斯時
    辰榮公司之主建物（經合法保存登記之建物）建築的位置與
    二造土地之地界線間尚有一段相當距離，然迄今依被告廠房
    之現況，本院於97年1 月25日至現場勘驗時，依如附圖所示
    ，在兩造土地相鄰之地界上已較上開77年之測量成果圖增加
    警衛室、垃圾鐵皮屋、鐵皮車棚、鐵皮廠房等地上物，上開
    目視可見增加之建物是否為原主建物之一部分，顯非無疑，
    是縱辰榮公司之原保存登記主建物於興建時未越界占用鄰地
    ，惟並不能證明嗣後現今被告廠房全部現況建物均未占用鄰
    地，故被告此所辯，亦無可採。
(四)按所有人對於無權占有或侵奪其所有物者，得請求返還之，
    對於妨害其所有權者，得請求除去之，民法第767條前段及
    中段定有明文。系爭如附圖甲、乙、丙、丁、戊部分所示之
    警衛室、垃圾鐵皮屋、鐵皮車棚、鐵皮廠房（封閉建物及廠
    房倉庫）無權占用原告所有之土地，顯已妨害原告所有權之
    行使，從而，原告本於物上請求權，請求被告將其無權占用
    第396-14地號土地上如附圖所示甲部分（面積3.56平方公尺
    ）之警衛室、如附圖所示乙部分（面積13.94平方公尺）之
    垃圾鐵皮屋、如附圖所示丙部分（面積29.78平方公尺）之
    鐵皮車棚、如附圖所示丁部分（面積1.38平方公尺）之鐵皮
    廠房（封閉建物及廠房倉庫）、及坐落第396-15地號土地上
    如附圖所示戊部分（面積35.95平方公尺）之鐵皮廠房（封
    閉建物及廠房倉庫）等地上物拆除，並將上開所占用之土地
    返還原告，為有理由，應予准許。
(五)按無法律上原因而受利益，致他人受損害者，應返還其利益
    ，民法第179 條定有明文。又依社會通常觀念，無權占有使
    用他人所有之土地，可能獲得相當於租金之利益，為社會通
    常之觀念（最高法院61年度台上字第1695號判例意旨參照）
    ，被告無權占有系爭土地，獲有相當於租金之利益，而致原
    告受有損害，原告自得依不當得利之規定，請求被告返還相
    當於租金之不當得利。按租金之數額，除可以基地申報地價
    為基礎外，尚須斟酌基地之位置，工商業繁榮之程度，承租
    人利用基地之經濟價值及所受利益等項，並與鄰地租金相比
    較，以為決定。查本件被告占有系爭土地面積達84.61 平方
    公尺之事實，有內政部國土測繪中心鑑定圖（即附圖）在卷
    可參，而系爭土地位於工業十二路（約十米寬）旁，附近均
    為工業廠房，被告無權占用系爭土地亦係作為廠房使用乙節
    ，有本院97年1 月25日勘驗筆錄附卷可稽，本院審酌系爭土
    地之繁榮程度、利用情形及所在位置，認以申報地價年息百
    分之6 為適當。再查系爭土地之申報地價自93年1 月起係每
    平方公尺1,520 元、自96年1 月起係每平方公尺2,080 元之
    事實，有地價謄本、土地登記謄本附卷可憑（見本院卷第17
    -20 頁），以此計算，被告自原告94年6 月23日買受系爭土
    地起至95年12月31日止，其應給付相當於租金之不當得利為
    11, 775 元（1520 X 84.61X 6% X (1+192/365) =11,775，
    小數點以下4 捨5 入）。而自96年1 月1 日起至起訴狀繕本
    送達被告日（96年11月26日）止，被告應給付相當於租金之
    不當得利為9,547 元（2080X 84.61X 6% X 330/365 =9,547
    ，小數點以下4 捨5 入）。上述合計21,322元（11,775+9,5
    47=21,322） 。而自起訴狀繕本送達被告翌日（96年11月27
    日）起，至被告拆除地上物返還土地之日止，被告每月應給
    付原告相當於租金之不當得利為880 元（2080X 84.61X 6%
    X 1/12 =880 小數點以下4 捨5 入）。再按給付無確定期限
    者，債務人於債權人得請求給付時，經其催告而未為給付，
    自受催告時起，負遲延責任。其經債權人起訴而送達訴狀，
    或依督促程序送達支付命令，或為其他相類之行為者，與催
    告有同一之效力；遲延之債務，以支付金錢為標的者，債權
    人得請求依法定利率計算之遲延利息；應付利息之債務，其
    利率未經約定，亦無法律可據者，週年利率為百分之5 ，民
    法第229 條第2 項、第233 條第1 項前段、第203 條分別定
    有明文。本件原告請求被告給付前開21,322元部分，無確定
    期限、以支付金錢為標的，又未約定利率，則其併請求自起
    訴狀繕本送達被告之翌日（96年11月27日）起至清償日止，
    按週年利率5%計算之利息，為有理由，應予准許。原告之請
    求於上開範圍內，為有理由，逾上開範圍之請求，即屬無據
    ，不應准許。
四、從而，原告依民法第767 條及179 條之法律關係，請求判決
    如主文第1 項所示、及請求被告給付21,322元及自起訴狀繕
    本送達被告翌日（96年11月27日）起至清償日止，按年息百
    分之5 計算之利息、並自起訴狀繕本送達之翌日（96年11月
    27日）起至拆除前開地上物之日止，按月給付原告880 元，
    為有理由，逾上開範圍之請求，即屬無據，應予駁回。
五、兩造均陳明願供擔保，聲請宣告假執行及免為假執行，經核
    有關原告勝訴部分，均無不合，爰分別酌定相當之擔保金額
    准許之；至原告敗訴部分，其假執行之聲請，已因訴之駁回
    而失所附麗，併予駁回。
六、本件事證已明，兩造其餘主張陳述之方法，及未經援用之證
    據，均與本判決所為前開判斷不生影響，無庸逐一論述，附
    此敘明。
七、訴訟費用負擔之依據：民事訴訟法第79條。
中    華    民    國    97    年    5     月    13    日
                  民事第三庭    法  官  林曉芳
以上正本係照原本作成。
如對本判決上訴，須於判決送達後20日內向本院提出上訴狀。
中    華    民    國    97    年    5     月    13    日
                                書記官   邱飛鳴


司法院資訊處製作；財團法人民間司法改革基金會備份。
